臺灣臺南地方法院民事判決　九十三年度訴字第一五六八號
　　原　　　告　甲○○
　　訴訟代理人　蘇新竹律師
　　　　　　　　張清富律師
　　被　　　告　乙○○
　　訴訟代理人　曾柏暠律師
上列當事人間請求返還代墊款事件，本院於民國九十四年四月二
十一日言詞辯論終結，判決如下：
  主      文
原告之訴及假執行之聲請均駁回。
訴訟費用由原告負擔。
    事    實
甲、原告方面：
一、聲明：求為判決：
    (一)被告應給付原告新台幣（下同）五十萬元及自起訴狀繕本
      。
    (二)原告願供擔保，請准宣告假執行。
二、陳述：
    (一)被告乙○○原向訴外人台南市農會承租台南市○○路○段
      青果市場第五棟　一四九、一五○號攤位，嗣於九十三年
      六月廿三日原告以一千三百五十萬　元之代價取得該等攤
      位承租權之讓渡，原告已付清價金，並向台南市農會辦理
      承租權轉讓手續完畢，惟被告乙○○於讓與當時並未告知
      原告該轉讓承租權利事由違反與台南市農會不得轉讓之承
      租約定，應受處罰等情，致台南市農會辦理承租權轉讓登
      記事由時，向原告通知因乙○○轉讓承租權乙事，業已違
      反租約約定，應處罰違約金五十萬元（每攤位廿五萬元）
      等語，原告因轉讓款項一千三百五十萬元業已給付完畢，
      為求承租權登記之順利移轉，乃代被告乙○○繳納該等違
      約金後，方為承租權之順利登記。
    (二)按「管理事務利於本人，並不違反本人明示或可得推知之
      意思者，管理人為本人支出必要或有益之費用，或負擔債
      務，或受損害時，得請求本人償還其費用及自支出時起之
      利息，或清償所負擔之債務，或賠償其損害，第一百七十
      四條第二項規定之情形，管理人管理事務雖違反本人之意
      思，仍有前項之請求權」，民法第一百七十六條定有明文
      ，又「民法第一百七十六條第一項所謂『利於本人』，係
      指客觀利益而言，至於本人是否認為有利，並非決定標準
      ，系爭土地增值稅果未以特約約定上訴人負擔，上訴人代
      被上訴人繳納該稅款，消滅被上訴人所負公法上之義務，
      自係有利於被上訴人，又管理人為本人代繳稅款，係為本
      人盡公益上之義務，雖違反本人之意思，依民法第一百七
      十六條第二項規定，仍得請求本人償還其為本人支出之必
      要費用」，最高法院七十八年台上字第一一三○號判決可
      資參照。原告向被告乙○○買受系爭攤位之承租權、已付
      清價金等情，有雙方簽署之讓渡協議書可稽，系爭違約金
      五十萬元，係因被告違反與台南市農會之租賃契約所受之
      罰款，本應由被告繳付，因被告拒絕繳納，原告始代付以
      求登記之順利移轉等情，原告因為繳納之結果，消滅被告
      之繳納義務，自屬有利於被告之舉，爰本於無因管理之法
      律關係，請求被告返還。
    (三)所謂「過戶費用」與「違約金」之性質截然不同，前者為
      財產權移轉時通常附隨之費用性質，後者卻非權利讓與時
      之常態，除於契約特別載明項目外，尚難以附隨費用視之
      ，尤以見証人方溪良律師既具有相當專業法律常識，就此
      性質顯然不同之二筆費用，當無混為一談而概以「過戶費
      用」記載之理，由此足証所謂「過戶費用」，顯然不包含
      系爭違約金。尤以所謂「過戶費用」，與「違約金」除性
      質不同外，就所涉金額亦屬天　差地別，前者至多僅數千
      至數萬元之規費，且多為第三人（如代書）、主管機關所
      收取，而非屬當事人所獲取之利益（如買賣價金），後者
      卻高達五十萬元，如將之列入買方負擔，無異買賣總價金
      之變相增加，賣方反自此獲取多餘利益，如此條件又豈為
      原告所願接受？又系爭攤位讓與契約當時若雙方早已知悉
      此等違約金之繳納義務，大可逕於契約載明，亦可直接添
      載於價金總額度內，又何需以不確定額度、且文義不符之
      「過戶費用」稱之？被告雖一再辯稱並無所謂登記過戶費
      用云云，惟原告業於起訴狀提出保証金收據，該等收據係
      原告承受攤位權利，為確保與農會之承租關係所繳費用之
      証明，自應以過戶費用視之，另被告於讓與攤位權利予原
      告時，因被告原始承租期間即將屆至，原告為確保租賃關
      係之存續，尚繳納租約公証費用予農會，有公証費用收據
      可稽，此亦為原告過戶所需支出之規費性質，況系爭租賃
      讓與契約書委由方溪良律師所書寫，其撰狀費用六千元亦
      由原告所支出，益足証被告所辯「過戶費用」除違約金外
      並無其他費用云云顯然不實，原告所支出之保証金、公証
      費用、律師撰狀費用均屬過戶「程序上」所需支出者，自
      屬過戶費用之性質。
三、證據：提出租賃權讓渡合約書一份、保證金與違約金繳納收
    據二紙、公證費用收據一紙，並聲請向台南市農會調取系爭
    零批場之相關租賃契約。
乙、被告方面：
一、聲明：
    (一)原告之訴及假執行之聲請均駁回。
    (二)如受不利判決，請准供擔保宣告免為假執行。
二、陳述：
    (一)原告主張被告於讓與當時，並未告知轉讓承租權違反其與
      台南市農會不得轉讓之約定，應受繳納違約金五十萬元之
      處罰，被告否認之。依兩造所簽訂之租賃權讓渡合約書第
      四項之約定：「過戶費用由乙方（即原告）負擔」，該所
      謂「過戶費用」，即指系爭違約金。原告繳納系爭違約金
      ，係依兩造讓渡合約書之約定，自無所謂無因管理之適用
      。
    (二)原告係被告之胞弟，因見被告向台南市農會承租之台南市
      ○○路○段青果市場第五棟一四九、一五○號店面，由被
      告之女黃寶月經營之業績不錯，且黃寶月另在他處經營其
      他店面，無法再繼續經營該二間店面，有意出讓，且已有
      他人出高價有意受讓，原告乃表示有意購買以便經營，被
      告基於姐弟情誼，乃同意以較低之價金即一千三百五十萬
      元讓渡上開二間店面之承租權，由原告受讓。原告當時已
      知辦理租賃權之讓渡登記時，需先繳納原承租人讓渡之違
      約金，故於簽訂租賃權讓渡合約書時，特別於第四項約定
      ：「過戶費用由乙方（即原告）負擔」，並由見證人方溪
      良律師代筆。雖上開所謂之「過戶費用」，未明白指係上
      開違約金，但除違約金外，無需雙方繳納其他費用（按原
      告所提出之保證金，係其登記承租後繳之使用零批場地保
      證金，並非過戶費用），故該「過戶費用」，實指上開違
      約金，至為顯然。該市場其他店面或攤位之承租人，均知
      此項事實。故原告於辦理過戶登記時，即由台南市農會之
      承辦員直接通知原告繳納，原告因事先已知上開事實，故
      並未異議，即直接繳納，並未通知被告繳納，故原告主張
      因被告拒絕繳納，其乃代為繳納，應非事實。
三、證據：聲請訊問證人方溪良律師。
丙、本院依聲請函台南市農會調取兩造分別與台南市農會訂立之
    租賃契約，並依聲請訊問證人方溪良律師，依職權訊問證人
    楊創閩。
    理    由
一、原告起訴主張：被告乙○○原向訴外人台南市農會承租台南
    市○○路○段青果市場第五棟一四九、一五○號攤位，九十
    三年六月二十三日被告以一千三百五十萬元之代價將該二攤
    位之承租權讓與原告，原告已付清價金，並向台南市農會辦
    理承租權轉讓手續完畢。惟被告於讓與時未告知轉讓承租權
    違反其與台南市農會不得轉讓之承租約定，應受處罰等情，
    致台南市農會於原告辦理承租權轉讓登記時，向原收取違約
    金五十萬元（每攤位二十五萬元），原告為求承租權順利移
    轉，乃代被告繳納該五十萬元。該違約金本應由被告給付，
    原告並無繳納義務，原告代被告繳納結果，已消滅被告之繳
    納義務，自屬有利於被告之舉，爰本於無因管理之法律關係
    ，請求被告返還代墊款等語。
二、被告則以：依兩造於「租賃權讓渡合約書」第四項約定「過
    戶費用由乙方（即原告）負擔」，該所謂「過戶費用」即包
    括系爭違約金。按合約書未明白指該過戶費用即系爭違約金
    ，但辦理過戶除系爭違約金外，並無需雙方繳納其他費用，
    原告所提出之保證金收據，係其登記承租後所繳之使用零批
    場場地保證金，並非過戶費用，故原告於辦理過戶登記時，
    即由台南市農會承辦員直接通知原告繳納，原告因事先已知
    上開事實，故並未異議，即直接繳納。從而，原告繳納系爭
    違約金既係依讓渡合約書之約定，其本於無因管理之法律關
    係，請求被告返還，即無理由等語置辯。
三、兩造不爭執之事實
    (一)被告乙○○前於九十年十一月二十九日向訴外人台南市農
      會承租台南市綜合農產品批發市場店舖類編號五一四九、
      五一五○號零批場二處（即原告所稱之一四九、一五○號
      攤位，以下簡稱系爭零批場），約定租賃期間自九十一年
      一月一日起至九十三年十二月三十一日止，承租人每月應
      繳清潔管理費二萬元（每處一萬元），並約定如擅自轉讓
      、轉租或由他人冒名頂替者，除終止合約外，承租人應繳
      付相當二十五月清潔管理費之違約金即五十萬元。有台南
      市農會九十四年二月十八日南市農果字第九四○三四二號
      覆函暨附件公證書、零批場合約書附卷可明。
    (二)被告與原告係姐弟關係，被告於九十三年六月二十三日與
      原告訂立租賃權讓渡合約書，將系爭零批場以一千三百五
      十萬元讓與原告，約定付清價金同時辦理承租權過戶，過
      戶費用由乙方（即原告）負擔，原告已將價金一千三百五
      十萬元給付被告，有租賃權讓渡合約書附卷。
    (三)被告前項讓與租賃權予原告之事實，違反被告與訴外人台
      南市農會承租人不得擅自轉讓之約定，依約被告應給付台
      南市農會違約金五十萬元。原告於九十三年十一月十日向
      台南市農會辦理系爭零批場之過戶登記時，由原告繳納保
      證金七萬元、公證費五千五百元，並代被告繳納違約金五
      十萬元，而於九十四年一月一日與台南市農會另簽訂零批
      場店舖合約書，有原告提出繳款收據三紙及台南市農會九
      十四年一月二十四日南市農果字第九四○一五三號覆函暨
      附件公證書、零批場店舖合約書各二份附卷可稽。
四、至原告主張原告於九十三年十一月十日繳納之違約金五十萬
    元係代被告繳納，有利於被告，本於無因管理之法律關係，
    請求被告返還一節，則為被告否認，並以前揭情詞置辯。則
    本院應審究者為，被告於讓與系爭零批場承租權予原告時，
    應繳納訴外人台南市農會之系爭五十萬元違約金，究應由何
    造負擔。經查：
    (一)被告將系爭零批場讓與原告，違反被告與訴外人台南市農
      會之租約，被告固應給付台南市農會違約金五十萬元，惟
      兩造之間於讓與租賃權時，非不得約定系爭違約金應由何
      造負擔，故尚非以被告應給付台南市農會違約金五十萬元
      ，作為認定違約金負擔之依據。此由證人即台南市農會管
      理員楊創閩陳述：「因為他們讓渡，本來應由被告繳違約
      金，但我們的立場是只要有繳就好，至於誰付款，我們不
      干涉」等語至明，合先說明。
    (二)原告以兩造簽訂之合約書並未就違約金為記載，被告亦未
      事先說明，原告至辦理過戶登記時，經農會人員告知始知
      被告應負擔五十萬元違約金，否則不能辦理過戶，原告為
      順利過戶，不得不代被告墊付違約金等情，主張合約書所
      載「過戶費用應由乙方（即原告）負擔」之過戶費用，不
      包括系爭五十萬元之違約金等語。然由證人即為兩造撰擬
      合約書兼見證人之方溪良律師證述：「契約裡面寫的過戶
      費用由乙方（即原告）負擔，指的就是違約金五十萬元。
      」、「（兩造於立約時，有無提到依讓與人與市農會的租
      約，擅自轉讓要給付市農會違約金每攤位二十五萬元？）
      有提到，是由買方負擔，因為本件不是不動產的買賣，不
      需要繳稅金，過戶的費用就只有這一筆違約金」、「（立
      約時，兩造是否特別提到應支付市農會兩筆違約金五十萬
      元，且約定應由何方負擔這二筆違約金？）有，當時買方
      還要求賣方分擔一部分違約金，賣方不同意，毫不讓步，
      我還勸他們不要這麼計較，結果他們都不聽，賣方仍然堅
      持不付，所以我才會寫過戶費用由買方負擔。」等語，足
      見兩造於簽訂讓與合約書時，已知悉辦理過戶時，賣方即
      被告應給付台南市農會違約金五十萬元，並曾就該違約金
      應由何造負擔之約定發生爭執。再參以證人即承辦原告辦
      理過戶手續之台南市農會管理員楊創閩證述：「當時他們
      是兩個人（指兩造）一起來辦讓渡的，他們本來就知道要
      繳這筆違約金，只是問我違約金要繳多少錢，當時他們已
      經把錢帶來，就馬上繳，包括保證金也是當場繳，我之前
      都不知道他們辦理讓渡，他們是突然跑來辦理，一次把手
      續辦理完畢，並把錢繳清。」、「是由甲○○的太太拿錢
      出來繳的。」，足證兩造係共同前往辦理過戶手續，且對
      於過戶時應繳交台南市農會違約金、保證金等程序及金額
      ，均知之甚明，並由原告事先準備妥當，於辦理過戶時一
      次繳交完畢。則原告主張被告於簽約時未事先說明，至辦
      理過戶登記時，經農會人員告知始知應繳納違約金一節，
      與上開二位證人之陳述不符，尚難憑採。
    (三)兩造雖於合約書中記載「過戶費用由買方負擔」，未明確
      記載該「過戶費用」係指那些費用，然而由方溪良律師證
      稱：「過戶費用就是概括的指全部的費用」、「賣方的意
      思是全部的過戶費用都要由買方負擔，賣方要拿整數，不
      負擔其他費用」等語，及兩造於簽約當時，曾就系爭違約
      金究應由何人負擔一事發生爭執，嗣因被告堅持不負擔違
      約金之情況下，始由代擬合約書之證人方溪良律師記載「
      過戶費用由買方負擔」，再由兩造於合約書簽名成立契約
      。按向台南市農會辦理過戶必須繳交違約金五十萬元，即
      該五十萬元為過戶必需支出之必要費用，既為兩造所明知
      ，且此項金額為簽約當時兩造爭執之所在，如嗣未達成合
      意，代擬合約之見證人方溪良律師焉會於合約中記載「過
      戶費用由買方負擔」？原告又豈會在此項記載下簽名成立
      契約？又由證人楊創閩前開證述，兩造係在未事先通知台
      南市農會之情況下共同前往辦理過戶，除應由新承租人即
      原告繳納保證金七萬元外，尚需給付違約金五十萬元，兩
      造既然是在未通知台南市農會之情況下，共同前往辦理過
      戶，原告在台南市農會未事先通知下，已自行備妥保證金
      七萬元及違約金五十萬元，於辦理過戶時一併繳納，益徵
      兩造於讓與契約成立時，應已就違約金達成合意，證人方
      溪良律師證述合約書所記載應由原告負擔之過戶費用包括
      系爭違約金一節，核與事實相符。
    (四)原告雖以「過戶費用」與「違約金」性質不同，見證人方
      溪良律師既具有法律專業，尚無概以過戶費用記載之理。
      前者金額較少，多為第三人（如代書）、主管機關所收取
      ，非屬當事人獲取之利益（如買賣價金），後者卻高達五
      十萬元，如由買方負擔，無異買賣價金之變相增加等語，
      認證人方溪良律師之陳述虛偽。然證人方溪良律師已明確
      陳述兩造訂約時就違約金有爭議，嗣成立契約，合約書中
      記載之過戶費用即包括違約金等語，核與證人楊創閩證述
      兩造共同前往辦理過戶時，被告已備妥應繳納之違約金五
      十萬元，並由被告當場給付台南市農會等情相符，尚難認
      證人方溪良之陳述有何虛偽。至證人身為律師未於契約中
      列舉應由買方負擔之費用明細內容，而概括以「過戶費用
      」記載，縱認有所疏漏，要不足證明證人陳述有何虛偽。
      原告於辦理過戶時，另支付台南市農會保證金七萬元、公
      證費等，係台南市農會依新的租賃契約向原告收取之擔保
      金及公證手續費，與被告依原租賃契約應繳納之違約金，
      既均為辦理過戶時應支付台南市農會之費用，否則果依原
      告所述，在違約金、保證金、公證費等未繳納前，台南市
      農會斷無可能同意過戶而與原告另立新租約之情況下，證
      人方溪良律師於合約書中未列舉各項費用明細，而概括以
      「過戶費用」稱之，實非無據。至方溪良律師收取之簽約
      費用，究係由兩造如何分攤，與其證述之待證事實無涉，
      要不足據以認定其證詞有何虛偽可言。
    (五)綜上所陳，原告主張兩造合約書中記載「過戶費用由買方
      負擔」之所謂「過戶費用」，不包括系爭五十萬元違約金
      ，核與本院調查事證之結果不符，自不足為有利於原告之
      認定。原告代被告向台南市農會繳納系爭違約金五十萬元
      ，既屬原告依兩造所簽訂之租賃權讓渡合約書之給付義務
      ，原告自不得請求被告返還。
五、從而，原告本於無因管理之法律關係，請求被告給付代墊之
    違約金五十萬元及自起訴狀繕本送達翌日起至清償日止，按
    週年利率百分之五計算之利息，為無理由，應予駁回。原告
    之訴既經駁回，其假執行之聲請亦失所附麗，應併予駁回。
六、據上論結，本件原告之訴為無理由，依民事訴訟法第七十八
    條，判決如主文。
中　　　華　　　民　　　國　　94  年　 5   月    12   日
                              民事第一庭
                                法　官　林逸梅
右為正本係照原本作成
如對本判決上訴，須於判決送達後廿日內向本院提出上訴狀
中　　　華　　　民　　　國　　94  年 　5   月    13   日
                                書記官　簡鳳儀
